【裁判字號】    92,台上,4512
【裁判日期】    920820
【裁判案由】    盜匪
【裁判全文】
最高法院刑事判決                              九十二年度台上字第四五一二號
    上  訴  人  甲 ○ ○
    選任辯護人  陳 里 己律師
                蔡 淑 媛律師
                歐陽志宏律師
右上訴人因盜匪案件，不服台灣高等法院高雄分院中華民國九十年三月二十日第二審
更審判決（八十九年度上更(一)字第三二六號，起訴案號：台灣屏東地方法院檢察署八
十六年度偵字第四一五三號），提起上訴，本院判決如左：
    主  文
原判決撤銷，發回台灣高等法院高雄分院。
    理  由
本件原判決撤銷第一審之科刑判決，改判仍論上訴人以共同意圖為自己不法所有，以
脅迫致使不能抗拒，而取他人之物罪，判處有期徒刑伍年陸月；盜匪所得鑽戒、金戒
指各壹只，並諭知應發還被害人，固非無見。
惟查：（一）盜匪所得之財物應發還被害人，為廢止前懲治盜匪條例第七條第一項所
明定，是依該條例論罪之案件，其盜匪所得財物除已費失或事實上已發還者外，應於
裁判同時併為發還之諭知，始屬適法。原判決事實認定上訴人及共犯藍祥寧、鄧志高
自被害人林華鑾處所得財物為鑽戒一只，金戒指二只，金項鍊一條，呼叫器一個，零
錢新台幣三千元、人民幣十一元七角、胸針一個、印章二顆、及項鍊墜子一個等財物
。得手後，藍祥寧將其中金戒指一只，在屏東縣屏東市海豐里某銀樓變賣，得款新台
幣一千元花用，其餘現款亦均花用殆盡。嗣警方於民國八十六年四月二十四日下午六
時許，在屏東縣九如鄉○○村○○路九十巷一號查獲藍祥寧，起出贓物呼叫器一個、
人民幣十一元七角、胸針一個、印章二個、項鍊墜子一個；再循線查獲甲○○及鄧志
嵩等情。並於理由欄說明盜匪所得財物，起獲部分已發還被害人，現款新台幣部分與
金戒指一只，已變賣花用無存，自無庸諭知發還被害人，另鑽戒一只及金戒指一只，
不能證明已滅失，應諭知發還被害人等旨。然就事實欄所認定上訴人與共犯所得贓物
「金項鍊一條」，既未起獲發還被害人，是否已費失？如否，依法自應同時諭知發還
被害人林華鑾。乃原判決既未於事實欄為費失之認定，亦未說明無須發還之理由，復
不為發還之諭知，顯屬於法有違。（二）按科刑之判決書，其宣示之主文，與所記載
之事實及說明之理由，必須互相適合，否則即屬判決理由矛盾之當然違背法令，自足
構成撤銷之原因。復按刑法上所稱之「強暴」，係指一切有形力即物理力之行使而言
，不問其係對人或對物為之均包括在內；所稱「脅迫」，則指以侵害生命、身體、自
由、名譽、財物之不法為目的之意思，通知對方足使其生恐怖之心之一切行為而言。
本件原判決事實認定：上訴人向林華鑾誑稱：鄧志嵩係通緝犯，欲借跑路錢云云，予
以脅迫，因林華鑾以無錢為由，欲打電話借錢，鄧志嵩即扯斷電話線阻止，並令林華
鑾取下頸部之項鍊出借，為林華鑾所拒絕，藍祥寧見狀，即拿起桌上之水果刀一支，
作勢威脅，鄧志嵩亦向林華鑾表示藍祥寧之腰部帶有東西（指槍枝），甲○○再以「
最好自己取下，若由他們（指鄧志嵩、藍祥寧）動手，會很難看」等語脅迫，致使林
華鑾不能抗拒，由鄧志嵩、甲○○看守制住林華鑾，藍祥寧則進林華鑾之房間，搜得
林華鑾所有之鑽戒一只……財物等情，理由欄三、並說明上訴人與鄧志嵩、藍祥寧三
人雖未直接以槍枝取出脅迫被害人，惟以時值夜間十一時許，被害人為單一女子，在
無法向他人求救情況下，遭上訴人等人扯斷電話線，又以身上有「東西」（意指槍枝
）相脅等等，足認被害人已不能抗拒，核上訴人係施脅迫致使林華鑾不能抗拒而取得
財物等旨，似指上訴人與共犯有以扯斷電話線之方式為手段，則其行為是否已屬使用
強暴之手段，而非僅止於脅迫而已，即堪研求。如因而使被害人達不能抗拒之程度，
上訴人及其共犯有無施強暴、脅迫為其犯罪方法，原判決未加究明，而於主文僅諭知
上訴人以「脅迫」致使不能抗拒，即有可議。又被害人於警詢時已表示告訴之意思（
見警卷第十頁背面、第十二頁背面），其住處之電話線遭扯斷之事實，雖未據檢察官
提起公訴，然原判決既認定為事實之一部分，則上訴人是否尚應成立毀損罪，而為起
訴效力所及？原審亦未斟酌論述，併有疏漏。（三）懲治盜匪條例業經總統於九十一
年一月三十日公布廢止，同日公布修正刑法強盜罪之相關條文，依刑法第二條第一項
規定，並參酌本院二十五年上字第二六七號、二十八年上字第二三九七號、五十一年
台上字第二一七九號判例意旨，上訴人行為後之法律有所變更，自應就其行為時有效
之懲治盜匪條例與裁判時之修正後刑法比較適用之。原判決未及比較適用，仍依上訴
人行為時法即廢止前懲治盜匪條例論處罪刑，同有違誤。以上或為上訴意旨所指摘，
或為本院得依職權調查之事項，應認原判決仍有撤銷發回之原因。
據上論結，應依刑事訴訟法第三百九十七條、第四百零一條，判決如主文。
中      華      民      國    九十二    年      八      月     二十     日
                              最高法院刑事第十庭
                                  審判長法官  邵  燕  玲
                                        法官  陳  世  雄
                                        法官  惠  光  霞
                                        法官  蘇  振  堂
                                        法官  張  春  福
      右正本證明與原本無異
                                              書  記  官
中      華      民      國    九十二    年      八      月    二十九    日


司法院資訊處製作；財團法人民間司法改革基金會備份。
